臺灣高等法院臺中分院刑事判決
111年度上訴字第1280號

上  訴  人  臺灣彰化地方檢察署檢察官 
被      告  張麗娟



上列上訴人因被告傷害等案件，不服臺灣彰化地方法院110年度
訴字第757號中華民國111年3月10日第一審判決（起訴案號：臺
灣彰化地方檢察署110年度偵字第287號），提起上訴，本院判決
如下：
    主  文
上訴駁回。
    理  由
一、公訴意旨略以：
  ㈠被告張麗娟係廖科溢之妻、原審同案被告林育如係廖科溢之
    母，張麗娟、林育如二人前即懷疑廖科溢與原審同案被告莊
    欣霓有不正常交往，且於民國109年4月26日凌晨3時30分許
    ，在彰化縣○○鎮○○里○○巷00號「順泰宮」旁，見廖科溢與莊
    欣霓相約於該處且狀似親暱，即與莊欣霓發生口角，林育如
    與莊欣霓即各基於傷害之犯意，互扯頭髮並於地上拉扯扭打
    。被告張麗娟見狀基於與林育如共同傷害莊欣霓身體之犯意
    聯絡，於林育如與莊欣霓扭打之時，持安全帽敲打莊欣霓之
    身體部位，致莊欣霓受頭皮挫傷併臉部擦傷、左肩及左大腿
    挫傷、左下背挫傷等傷勢；林育如則受有頭皮挫傷、唇擦傷
    、左膝、左胸壁及右肩擦傷等傷勢。
  ㈡原審同案被告莊岳陵係莊欣霓之弟、莊芸樺係莊欣霓之妹，
    莊岳陵、莊芸樺於109年4月26日凌晨4時12分許共乘車牌號
    碼000-0000號自小客車到場後，亦與張麗娟發生口角衝突。
    被告張麗娟竟於多人在場之上開場所，意圖散布於眾，指摘
    莊芸樺「看你這個臉，就知道吃毒」之不實事項，足以毀損
    莊芸樺之名譽。又基於傷害之犯意，持安全帽毆打莊芸樺，
    致莊芸樺受頭部外傷併腦震盪之傷勢。莊岳陵則返回上開車
    輛拿取鋁棒，衝向張麗娟，見張麗娟之表弟林語堂上前攔阻
    ，亦基於傷害之犯意，持鋁棒揮打林語堂左耳後方處，致林
    語堂受有頭皮挫傷之傷勢（被告張麗娟犯誹謗、傷害莊芸樺
    ，原審同案被告林育如、莊欣霓、莊岳陵犯傷害罪部分，均
    已經原審判決罪刑確定）。因認被告張麗娟在林育如與莊欣
    霓互扯頭髮並於地上拉扯扭打時，基於與林育如共同傷害莊
    欣霓身體之犯意聯絡，持安全帽敲打莊欣霓之身體部位，致
    莊欣霓受頭皮挫傷併臉部擦傷、左肩及左大腿挫傷、左下背
    挫傷等傷勢，涉犯刑法第277條第1項之傷害罪嫌。
二、按犯罪事實應依證據認定之，無證據不得認定犯罪事實；不
    能證明被告犯罪者，應諭知無罪之判決，刑事訴訟法第154
    條第2項、第301條第1項前段分別定有明文。又刑事訴訟法
    上所謂認定犯罪事實之證據，係指足以認定被告確有犯罪行
    為之積極證據而言，如未能發現有相當證據或證據不足以證
    明，自不能以推測或擬制之方法以為裁判基礎，而認定不利
    於被告之事實，需依積極證據，苟積極證據不足為不利被告
    之認定時，即應為有利於被告之認定，更不必有何有利之證
    據；所謂「積極證據足以為不利被告事實之認定」，係指據
    為訴訟上證明之全盤證據資料，在客觀上已達於通常一般之
    人均不致於有所懷疑、而得確信被告確曾犯罪之程度；若未
    達到此一程度，而有合理之懷疑存在時，即無從為有罪之確
    信。而訴訟上所得之全盤證據資料，固不以直接證據為限，
    間接證據亦應包含在內，惟採用間接證據時，必其所成立之
    證據，在直接關係上，雖僅足以證明他項事實，而由此他項
    事實，本於事理之作用足以證明待證事實者，方為合法，若
    憑空之推想，並非得採為證據資料之間接證據（最高法院29
    年上字第3105號、30年上字第816號、32年上字第67號及76
    年台上字第4986號判例意旨參照）。再者，刑事訴訟法第16
    1條第1項明文規定：「檢察官就被告犯罪事實，應負舉證責
    任，並指出證明之方法」；因此，檢察官對於起訴之犯罪事
    實，應負提出證據及說服之實質舉證責任。倘其所提出之證
    據，不足為被告有罪之積極證明，或其指出證明之方法，無
    從說服法院以形成被告有罪之心證，基於無罪推定之原則，
    自應為被告無罪判決之諭知。申言之，刑事訴訟制度受「倘
    有懷疑，則從被告之利益為解釋」、「被告應被推定為無罪
    」原則所支配，故得為訴訟上證明者，無論為直接或間接證
    據，須客觀上於吾人一般社會生活經驗均不致有所懷疑，而
    達於確信之程度者，且除認定被告犯罪之外，無從本於同一
    事證為其他有利於被告之合理推斷，始可以之為不利之認定
    ，倘其證明尚未達於確信之程度，而有合理可疑存在時，即
    難據為被告有罪之認定。復按告訴人之告訴，係以使被告受
    刑事訴追為目的，是其陳述是否與事實相符，仍應調查其他
    證據以資審認。被害人就被害經過所為之陳述，其目的在於
    使被告受刑事訴追處罰，與被告處於絕對相反之立場，其陳
    述或不免渲染、誇大。是被害人縱立於證人地位具結而為指
    證、陳述，其供述證據之證明力仍較與被告無利害關係之一
    般證人之陳述為薄弱。從而，被害人就被害經過之陳述，除
    須無瑕疵可指，且須就其他方面調查又與事實相符，亦即仍
    應調查其他補強證據以擔保其指證、陳述確有相當之真實性
    ，而為通常一般人均不致有所懷疑者，始得採為論罪科刑之
    依據（最高法院52年台上字第1300號判例、81年度台上字第
    3539號、95年度台上字第6017號刑事判決意旨參照）。
三、又犯罪事實應依證據認定之，無證據不得認定犯罪事實已如
    前所論述；且有罪之判決書應於理由內記載認定犯罪事實所
    憑之證據及其認定之理由，刑事訴訟法第310條第1款亦定有
    明文。而犯罪事實之認定，係據以確定具體的刑罰權之基礎
    ，自須經嚴格之證明，故其所憑之證據不僅應具有證據能力
    ，且須經合法之調查程序，否則即不得作為有罪認定之依據
    。倘法院審理之結果，認為不能證明被告犯罪，而為無罪之
    諭知，即無前揭第154條第2項所謂「應依證據認定」之犯罪
    事實之存在。因此，同法第308條前段規定，無罪之判決書
    只須記載主文及理由。而其理由之論敘，僅須與卷存證據資
    料相符，且與經驗法則、論理法則無違即可，所使用之證據
    亦不以具有證據能力者為限，即使不具證據能力之傳聞證據
    ，亦非不得資為彈劾證據使用。故無罪之判決書，就傳聞證
    據是否例外具有證據能力，本無須於理由內論敘說明（最高
    法院100年度台上字第2980號刑事判決意旨參照）。準此，
    本院以下採為認定被告無罪所使用之證據，不以具有證據能
    力者為限，且毋庸論敘所使用之證據是否具有證據能力，合
    先敘明。　　
四、公訴意旨認被告張麗娟此部分涉犯刑法第277條第1項之傷害
    罪嫌，無非係以告訴人莊欣霓之指訴、莊欣霓所提出之診斷
    證明書、證人林育如、證人廖科溢之證述為其主要論據。
五、被告張麗娟固坦承有與原審同案被告林育如於上開時間先後
    進入順泰宮，並親眼見林育如與莊欣霓扭打在一起之事實，
    惟堅詞否認有何傷害犯行，辯稱：我婆婆把安全帽脫下來給
    我後我就拿在手上，之後我看到婆婆跟莊欣霓扭打在一起，
    想要拉開他們，我手上掛著安全帽可能有碰到她，但沒有拿
    安全帽打莊欣霓等語。經查：
　㈠告訴人莊欣霓固證述稱：張麗娟攻擊我的身體，我當時跪在
    地上，不知道當時發生什麼事等語，並提出診斷證明書為證
    。然告訴人莊欣霓於上開時間、地點與林育如互相拉扯倒地
    而受傷，故上開診斷證明書之傷勢，無從認定乃被告張麗娟
    所造成。而證人即原審同案被告林育如於原審審理及偵查中
    均證稱：我沒看到張麗娟有拿安全帽打莊欣霓，我只知道張
    麗娟要保護我等語（偵查卷第246頁、原審卷第396至401頁
    ）；證人廖科溢於原審審理時，則以被告張麗娟配偶身分拒
    絕證言。而從上開證人林育如之證述，被告張麗娟縱使手上
    安全帽有碰到莊欣霓，其目的亦是為了讓林育如與莊欣霓分
    開，而非要與林育如共同毆打莊欣霓，而難認被告張麗娟與
    林育如有共同傷害之犯意聯絡。故本件被告張麗娟被訴毆打
    告訴人莊欣霓之情事，僅有告訴人莊欣霓之單一證述，且縱
    使被告張麗娟手上安全帽確實有碰到莊欣霓，亦無法證明有
    導致莊欣霓成傷。
　㈡從而，本件僅有告訴人莊欣霓之證述證明被告張麗娟有毆打
    告訴人莊欣霓並導致莊欣霓成傷，此部分之證據在客觀上未
    達於通常一般人均不致有所懷疑，得確信其為真實之程度，
    而尚有合理之懷疑存在，法院猶無從形成被告此部分有罪之
    確信，此外，復查無其他積極證據足認被告張麗娟有何公訴
    意旨所指之此部分犯行，揆諸前揭說明，自應為被告張麗娟
    此部分無罪之判決。
六、原審因認本件此部分罪證不足，而為被告張麗娟此部分無罪
    之諭知，並無違誤。而按檢察官就被告犯罪事實，應負舉證
    責任，並指出證明之方法，即檢察官對於起訴之犯罪事實，
    應負提出證據及說服之實質舉證責任。倘其所提出之證據，
    不足為被告有罪之積極證明，或其指出證明之方法，無從說
    服法院以形成被告有罪之心證，基於無罪推定之原則，自應
    為被告無罪判決之諭知，已如前所論述。本件既查無證據證
    明被告朝麗娟有何檢察官所指之此部分犯行，亦詳述如前，
    而原審判決就卷內證據調查之結果，為綜合判斷、取捨，認
    仍無從證明被告張麗娟有公訴意旨所指此部分傷害莊欣霓之
    之犯行，其得心證之理由已說明甚詳，所為論斷從形式上觀
    察，亦難認有違背經驗法則、論理法則，或有其他違背法令
    之情形，自難任意指為違法。
七、檢察官提起上訴認：
　㈠原審同案被告莊欣霓、林育如在起訴書所載犯罪事實欄一所
    示時、地發生衝突，被告張麗娟見狀有上前拉扯原審同案被
    告莊欣霓、林育如等情，業據被告張麗娟供陳在卷，並有證
    人即原審同案被告莊欣霓、林育如、證人廖科溢之證述佐證
    。被告張麗娟雖辯稱其僅係為拉開雙方，並無持安全帽毆打
    莊欣霓云云，然查，質之證人莊欣霓於警詢時證稱：「我是
    於109年4月26日3時30分在順泰宮（彰化縣○○鎮○○里○○巷00
    號）遭朋友廖科溢的母親與老婆毆打。廖科溢母親徒手扯我
    頭髮，其老婆手拿安全帽毆打我」、「我到達順泰宮大概約
    10分鐘後，廖科溢的母親、老婆與其表弟也到達順泰宮，他
    們一下車就咆哮我，對我說不堪入耳的話，係因為她們懷疑
    我與廖男有不尋常之男女關係，所以廖母與廖男老婆衝向我
    ，廖母就用雙手抓我的頭髮，其老婆拿安全帽狂打我身體左
    側，我無法反抗，且無力反抗，廖男看到後就馬上制止廖母
    與其老婆，但制止也沒有用，她倆還是持續打我，廖男還是
    一直以人牆方式阻擋，為我擋了好幾下，造成他也多處受傷
    ，但仍然制止不了，我頭髮已經被扯掉…」等語；復於偵查
    中證稱：「結果我們兩人講不到10分鐘，張麗娟、林育如、
    林語堂就到場了，一來就開始咆哮，林育如就扯我的頭髮，
    我整個人頭就往下低，林育如兩隻手扯我頭髮，我根本沒有
    反擊的能力，張麗娟就拿安全帽亂打我，應該是打我右側身
    體，廖科溢當時有幫我擋，他也有受傷，這個時候我沒有反
    擊能力，所以我沒有扯林育如的頭髮」等語；再於原審審理
    時證稱：「講沒多久張麗娟跟林育如出現，她們就進來先咆
    哮罵我，林育如直接拉我頭髮，把我的頭用力往下扯，（證
    人啜泣）我根本看不見前方，我根本沒有反擊能力（證人啜
    泣），廖科溢要保護我擋在我前面要把他媽媽拉開，拉不開
    ，張麗娟就拿安全帽狂打我身體」、「我看不到前方，廖科
    溢用身體擋在我前方維護我，怕張麗娟打到我的頭，所以張
    麗娟是攻擊到我的身體，當時我是跪在地上，我根本看不到
    前面不知道當時發生什麼事情」等語，是證人莊欣霓就其於
    第一波衝突時，有遭被告張麗娟持安全帽毆打身體等情，於
    警詢、偵查迄至原審審理時均指證歷歷。
　㈡另證人廖科溢於偵查時證稱：「我跟莊欣霓坐下來沒幾分鐘
    ，張麗娟、林育如、林語堂就到場，那時真的很暗，我沒有
    注意到誰先出手拉人，當我注意到時莊欣霓、林育如、張麗
    娟三人都拉扯在地上，我沒有注意到他們三人間有無在拉扯
    頭髮，我看到張麗娟有拿安全帽在揮舞，但我不知道他打誰
    」、「我有被張麗娟的安全帽打到」、「（問：張麗娟在你
    後面你怎麼知道她在揮舞安全帽？）因為她有打到我，所以
    我知道她有在揮舞」、「（問：張麗娟跟莊欣霓之間，中間
    隔著你？）對」、「我跟莊欣霓兩個都有被打到，張麗娟可
    能有打到莊欣霓，張麗娟當時在亂揮，所以我認為可能有打
    到莊欣霓」等語，核與證人莊欣霓證稱其遭被告張麗娟、原
    審同案被告林育如毆打時，證人廖科溢有以身體阻擋其中間
    等情大致相符，堪認告訴人莊欣霓之指述尚非全然無據。原
    審判決雖認本件僅有告訴人莊欣霓之單一證述，然對於證人
    廖科溢偵查時的證述何以不可採，則未見說明，容有判決理
    由不備之違法。
　㈢況觀之告訴人莊欣霓驗傷單記載「左肩及左大腿挫傷」、「
    左下背挫傷」等情，亦與告訴人莊欣霓警詢時證稱其遭被告
    張麗娟毆打身體左側等部位之情狀相符，堪信告訴人莊欣霓
    所受之「頭皮挫傷併臉部擦傷」是因被告林育如拉扯頭髮所
    致，其餘「左肩及左大腿挫傷」、「左下背挫傷」等傷勢則
    是因被告張麗娟毆打所致。從而，原審判決被告張麗娟就起
    訴書犯罪事實欄一傷害部分無罪，認事用法尚有違誤。
  ㈣綜上所述，原判決關於此部分認事用法尚嫌未洽，爰依法提
    起上訴，請將原判決撤銷，更為適當合法之判決云云。
八、惟查檢察官上訴仍未提出其他積極證據證明被告張麗娟有何
    此部分傷害莊欣霓之犯行；均仍以證人莊欣霓前揭存有瑕疵
    而無可採之證言，證人廖科溢偵查中推測被告張麗娟有可能
    打到莊欣霓，屬個人推測之詞之證言，與上揭莊欣霓提出診
    斷證明書上之部分記載，擇其不利於被告張麗娟者，採為被
    告張麗娟此部分有罪之論據。然因此部分業經原審就採證法
    則，詳細說明其取捨之依據，本院認為檢察官上訴所述各節
    ，仍不足以動搖原判決之基礎。本件檢察官之上訴，並無理
    由，應予駁回。　　　
據上論斷，應依刑事訴訟法第368條，判決如主文。
本案經檢察官童志曜提起公訴，檢察官陳昭蓉提起上訴，檢察官
謝名冠到庭執行職務。
中　　華　　民　　國　  111　　年　　6　　月　　30　　日
            刑事第七庭  審判長法  官  梁  堯  銘
                              法  官  羅  國  鴻
                              法  官  張  智  雄
以上正本證明與原本無異。
被告不得上訴；檢察官得上訴，但有刑事妥速審判法第9條之限
制。
如不服本判決得上訴部分應於收受送達後二十日內向本院提出上
訴書狀，其未敘述上訴理由者，並得於提起上訴後二十日內向本
院補提理由書（均須按他造當事人之人數附繕本）「切勿逕送上
級法院」。因疫情而遲誤不變期間，得向法院聲請回復原狀。

                              書記官  江  玉  萍
　　　　　　　　　　　　　　　
中　　華　　民　　國　　111 　年　　6 　　月　　30　　日
附錄：
刑事妥速審判法第9條
除前條情形外，第二審法院維持第一審所為無罪判決，提起上訴
之理由，以下列事項為限：
一、判決所適用之法令牴觸憲法。
二、判決違背司法院解釋。
三、判決違背判例。
刑事訴訟法第377條至第379條、第393條第1款之規定，於前項案
件之審理，不適用之。